【裁判字號】    95,訴,596
【裁判日期】    970121
【裁判案由】    偽造文書
【裁判全文】
臺灣基隆地方法院刑事判決               95年度訴字第596號
公  訴  人  臺灣基隆地方法院檢察署檢察官
被      告  丁○○
選任辯護人  呂偉誠律師
上列被告因偽造文書等案件，經檢察官提起公訴（94年度偵字第
2718號），本院判決如下：
    主  文
丁○○行使偽造私文書，足以生損害於公眾及他人，處有期徒刑
肆月，如易科罰金，以銀元佰元即新臺幣玖佰元折算壹日，減
刑為有期徒刑貳月，如易科罰金，以銀元佰元即新臺幣玖佰元
折算壹日。
偽造之商業發票壹紙沒收之。
    事  實
一、丁○○係設於臺中市○○區○○路2段245號「千葉輪業股份
    有限公司」（下稱「千葉公司」）之實際負責人，負責綜理
    「千葉公司」之進口業務，於民國91年間，丁○○以「千葉
    公司」名義向日本出口商SHINOHARA PRESS SERVICE CO.LTD
    （下稱「SHINOHARA公司」）訂購型號為XVZ13LT之YAMAHA機
    車共20輛及零組件乙批，該批貨物於91年11月19日從日本出
    口，於同月24日運抵基隆港進儲長春貨櫃站。詎丁○○為使
    千葉公司逃漏營業稅、貨物稅、關稅及推廣貿易服務費之目
    的，竟基於行使偽造私文書、詐術逃漏稅捐及施詐短繳關稅
    暨推廣貿易服務費以取得不法利益之犯意，先於91年11月12
    日至同月29日期間中之不詳時間，在不詳地點，將原本由「
    SHNOHARA公司」於91年11月12日所製作，並寄交「千葉公司
    」之原始商業發票（發票號碼SPS00102R ）充為底稿，依樣
    偽造出簽發公司、發票號碼均相同之商業發票1 紙，而將原
    始發票中所載每輛YAMAHA機車之單價日幣1,017,530 元偽載
    為日幣812,000元，將原始發票中所載ELECTRIC SIREN 零組
    件之單價日幣46,587元偽載為日幣23,600元，將原始發票中
    所載RR ROTARY LAMP ASSY零組件之單價日幣49,017 元偽載
    為日幣24,800元，將原始發票中所載COWLING ASSY零組件之
    單價日幣37,316元偽載為日幣21,000元，將原始發票中交易
    總價格日幣25,480,000元偽載為日幣19,778,698元，並在該
    份偽造之商業發票上偽簽製作名義人即出口商「SHINOHARA
    公司」負責人之簽名（偽造之署押1 枚如附表一所示，真實
    之署押如附表二所示），以此方式偽造出交易總價遠低於實
    際價格之商業發票後，丁○○即於91年11月29日，將上紙偽
    造之商業發票交付豐明報關有限公司人員丙○○，委請不知
    情之丙○○代「千葉公司」填製內容不實之進口報單（報單
    號碼AE/91/6405/0097 ），檢附上開偽造之商業發票，於同
    日持向財政部基隆關稅局六堵分局投單報關而行使之，欲使
    不知情之財政部基隆關稅局六堵分局承辦進口驗估職務之公
    務員進行實質審查時陷於錯誤，誤認來貨價格較低，而核准
    放行，丁○○所為足以生損害於海關對於進口貨物營業稅、
    貨物稅、關稅及推廣貿易服務費等稅捐、費用核課之正確性
    ，並足生損害於日本商「SHNOHARA公司」之商場信譽。丁○
    ○以此詐術方法欲使「千葉公司」逃漏貨物稅合計新臺幣25
    0,462元、營業稅合計新臺幣114,066元、關稅合計新臺幣33
    8,785元及推廣貿易服務費合計新臺幣694元。嗣因財政部關
    稅總局驗估處基於對重型機車進口所採取之「先核後放」原
    則，而依職權核定較申報數額為高之完稅價格，因「千葉公
    司」不服，經財政部關稅總局驗估處人員透過臺北駐日經濟
    文化代表處向出口商「SHINOHARA 公司」取得原始商業發票
    查核後，及時發現「千葉公司」向財政部基隆關稅局六堵分
    局申報進口所用之商業發票與原始商業發票不符，顯有高價
    低報逃漏稅捐情事，經令「千葉公司」繳清罰鍰及補繳稅款
    後，始結關放行，丁○○因而未能得逞。
二、案經法務部調查局航業海員調查處移送臺灣基隆地方法院檢
    察署檢察官偵查終結提起公訴。
    理  由
壹、程序事項：
  (一)臺北駐日經濟文化代表處經濟組復財政部關稅總局驗估處92
    年5月21日（92）驗三(四)外電字第208號傳真電文之92年6月3
    日日經關傳松元第00000000號關務傳真，係臺北駐日經濟文
    化代表處經濟組對於財政部關稅總局驗估處就本案相關問題
    函詢所回覆之查證結果，固屬被告以外之人於審判外之書面
    陳述而屬傳聞證據，且財政部駐日關務人員既非檢察機關或
    法院選任之鑑定人，則自亦非屬刑事訴訟法第206條第1項所
    規定傳聞法則例外之鑑定報告（故自無具結之問題），惟臺
    北駐日經濟文化代表處乃受政府委託從事發給簽證、推動政
    府與日本經濟貿易、學術、科技、文化及體育交流等業務，
    實質上負有大使館及領事館之任務，是以，前開關務傳真雖
    因係針對本案所為之書面查證結果，不具例行性與公開性，
    而不符刑事訴訟法第159條之4第1 款所指之傳聞法則例外之
    文書，惟仍應可認定具有高度之信用性，而非係針對被告為
    刑事追訴之用，而可認屬刑事訴訟法第159條之4第3 款所示
    傳聞法則例外之文書，具有證據能力。被告丁○○之選任辯
    護人認前開關務傳真無證據能力云云，並不足採。
  (二)被告丁○○、辯護人、公訴人對於下列各項證據之證據能力
    均無意見，並同意作為證據，本院審酌下列證據作成時之情
    況，認為並無不適當之情事，均得作為證據，合先敘明。
貳、實體事項：
一、訊據被告丁○○固坦承係「千葉公司」之實際負責人，自91
    年11月24日向日本「SHINOHARA 公司」訂購YAMAHA機車共20
    輛來台，並委由豐明報關有限公司代為向財政部基隆關稅局
    六堵分局申報進口之事實，然矢口否認有行使偽造私文書使
    「千葉公司」逃漏稅捐、費用之犯行，辯稱：所檢具報關之
    商業發票，均係「SHINOHARA 公司」自日本寄給伊之真實發
    票，其上所載之金額，即係該次進口YAMAHA機車暨零組件之
    真實價格，至財政部關稅總局驗估處人員透過臺北駐日經濟
    文化代表處向出口商「SHINOHARA 公司」所取得之商業發票
    ，應係日方「SHINOHARA 公司」資料提供錯誤，其委由豐明
    報關有限公司交付財政部基隆關稅局六堵分局報關所用之商
    業發票係真實的發票，內容並無不實，其並無行使偽造私文
    書、以詐術使「千葉公司」逃漏貨物稅及營業稅、以詐術獲
    取關稅及貿易推廣服務費減繳之財產上不法利益等犯行云云
    。
二、惟查：
  (一)丁○○擔任實際負責人之「千葉公司」於91年間向日本「SH
    INOHARA公司」訂購YAMAHA機車共20 輛暨零組件乙批，係以
    電匯方式付款，嗣上開車輛於91年11月24日進口後，丁○○
    於同月29日委由豐明報關有限公司人員丙○○代為填製進口
    報單（報單號碼AE/91/6405/0097 ），並檢具製作名義人係
    出口商即日商「SHINOHARA公司」之商業發票（發票號碼SPS
    00102R），於同日向財政部基隆關稅局六堵分局投單報關，
    嗣經財政部關稅總局查核「千葉公司」持以報關之商業發票
    與向出口商「SHINOHARA 公司」取得之商業發票（發票號碼
    同為SPS00102R ）互核，其發票格式、貨名、數量均相符，
    然有如事實欄所載之車輛及部分零組件之單價、總價及簽署
    人樣式確不相同等情，業據被告丁○○坦承屬實，且有進口
    報單（報單號碼AE/91/6405/0097 ）、報關時所用之商業發
    票（發票號碼SPS00102R）、「SHINOHARA公司」所提供之原
    始商業發票（發票號碼SPS00102R ）、臺灣銀行匯出匯款折
    換水單2 紙（編號0000000、0000000）等件影本在卷可憑。
    財政部關稅總局驗估處因認「千葉公司」進口YAMAHA機車有
    高價低報情事，進而依據出口商「SHINOHARA 公司」所提供
    之商業發票認定YAMAHA機車及各該零組件之價格，財政部基
    隆關稅局並據以核算「千葉公司」進口之20輛YAMAHA機車及
    零組件，各逃漏貨物稅合計新臺幣250,462 元及營業稅合計
    新臺幣114,066元，且短繳關稅額合計新臺幣338,785元及推
    廣貿易服務費合計新臺幣694 元等情，亦有財政部關稅總局
    函（92年6月7日總驗緝一(六)字第0920600031號）及基隆關稅
    局處分書（92年第00000000號）附卷可稽。
  (二)依前開證據，可見千葉公司就所購之20輛YAMAHA機車及零組
    件，所提供予海關申報進口之商業發票，與出口商「SHINOH
    ARA 公司」所提供予臺北駐日經濟文化代表處之商業發票，
    其發票號碼、格式、貨名、數量均相同，惟每輛YAMAHA機車
    及部分零組件之單價、總價及簽署人樣式確不相同，且千葉
    公司提供予海關申報進口之商業發票金額較低，「SHINOHAR
    A 公司」所提供予臺北駐日經濟文化代表處之商業發票金額
    較高。被告就此雖以千葉公司提供予海關之商業發票亦係出
    口商「SHINOHARA 公司」所寄交之真實發票，其上所載確係
    實際之交易價格，而「SHINOHARA 公司」其後所提供予臺北
    駐日經濟文化代表處之商業發票，實係資料提供錯誤，該商
    業發票上所載每輛YAMAHA機車及部分零組件之較高單價，應
    係日方人員誤植其原先所欲訂購之「豪華型」YAMAHA機車之
    單價所致等語置辯。但查：
    1.「SHINOHARA 公司」所提供予臺北駐日經濟文化代表處之
      商業發票係原始發票，且其上所載交易總價日幣25,480,0
      00元亦與臺北駐日經濟文化代表處檢附「SHINOHARA 公司
      」所提供之相關通關文件中之輸出許可通知書上所載之總
      價相符，此有臺北駐日經濟文化代表處經濟組92年6月3日
      日經關傳松元第00000000號關務傳真、輸出許可通知書在
      卷可稽；又互核「千葉公司」提供予海關申報進口之商業
      發票，與出口商「SHINOHARA 公司」所提供予臺北駐日經
      濟文化代表處之原始商業發票，其發票號碼、格式、貨名
      、數量均相同，僅每輛YAMAHA機車及部分零組件之單價、
      總價及簽署人樣式不相同，雖出口商在確保進口商於銀行
      結匯時有確實依真實價格給付貨款下，常應進口商要求另
      出具一份價格較低之商業發票供進口商報關時使用以減低
      關稅一事，確為交易常情，惟其製作名義人暨簽署人樣式
      仍必為同一，本件「千葉公司」提供予海關申報進口之商
      業發票，其簽署人樣式（如附表一所示）與日本「SHINOH
      ARA 公司」所提供予臺北駐日經濟文化代表處之原始商業
      發票上之簽署人樣式（如附表二所示），明顯不同，是以
      ，被告辯稱「千葉公司」提供予海關申報進口之商業發票
      係「SHINOHARA 公司」所製作云云，實與常情不符，不足
      採信。
    2.「千葉公司」於91年3 月22日電匯支付日幣13,000,000元
      、91年4月11日電匯支付日幣9,600,000元，共計日幣22,6
      00,000元予「SHINOHARA 公司」，此有臺灣銀行匯出匯款
      折換水單2 紙（編號0000000、0000000）在卷可稽，佐以
      被告所稱「（之前與這家日本SHINOHARA 公司有無過往來
      的經驗？）之前沒有，之後也沒有，我只有與這間公司往
      來單單只有這一次‧‧‧」等語（見本院95年11月10日準
      備程序筆錄），應可認定前開「千葉公司」之2 次電匯，
      係為支付本次購買20輛YAMAHA機車及零組件價金之用，惟
      此2次匯款金額之總計（即日幣22,600,000 元）與「千葉
      公司」提供予海關申報進口之商業發票上所載之交易總價
      即日幣 19,778,698 元並不相符，又被告雖另提出其稱為
      YAMAHA公司所製作、型號XVZ13LT之YAMAHA 機車每輛單價
      日幣812,000 元之報價單，欲以資證明「千葉公司」所提
      供予海關申報進口之商業發票上所載者為實際之交易價格
      ，惟此一報價單時間為91年8 月20日，而承前開所述，「
      千葉公司」早於91年3月22日及91年4月11日即以電匯方式
      支付本次交易之價金，此一報價實有違「先報價，後下訂
      單」之商業交易習慣，並不足採為有利被告之證據。是故
      被告辯稱「千葉公司」提供予海關申報進口之商業發票上
      所載之交易總價為實際交易價格云云，並不足採。
    3.末以被告雖辯稱「千葉公司」提供予海關申報進口之商業
      發票係「SHINOHARA公司」自行製作，至「SHINOHARA公司
      」所提供予臺北駐日經濟文化代表處之商業發票，實係資
      料提供錯誤，其上所載每輛YAMAHA機車之單價，係「千葉
      公司」原先所欲訂購「豪華型」款式之誤植，惟被告對此
      並未提出任何證據，是被告此一空言辯解，亦非可信。
    4.綜上所述，被告事後所辯，要屬卸責之詞，不足採信。本
      案事證明確，被告犯行洵堪認定，應依法論科。
三、論罪科刑：
  (一)查被告行為後，其行為時之刑法（以下簡稱「修正前刑法」
    ），業於94年1月7日修正通過，於同年2月2日公布，於95年
    7月1日起施行（以下簡稱「修正後刑法」），依修正後刑法
    第2條第1項規定「行為後法律有變更者，適用行為時之法律
    。但行為後之法律有利於行為人者，適用最有利於行為人之
    法律」。此條規定係規範行為後法律變更所生新舊法律比較
    適用之準據法，本身尚無新舊法比較之問題，於修正後刑法
    施行後，應一律適用修正後刑法第2條第1項之規定，為「從
    舊從輕」之比較，先予敘明。經查：
    1.刑法第339條第3項、第2 項之詐欺得利未遂罪之規定並未
      修正，然其法定刑中有關罰金刑部分，依修正後刑法第33
      條第5 款將罰金刑定為「新臺幣1000元以上，以百元計算
      之」及修正後刑法施行法第1條之1規定「中華民國94 年1
      月7 日刑法修正施行後，刑法分則編所定罰金之貨幣單位
      為新臺幣。94年1月7日刑法修正時，刑法分則編未修正之
      條文定有罰金者，自94年1月7日刑法修正施行後，就其所
      定數額提高為30倍。但72年6月26日至94年1月7 日新增或
      修正之條文，就其所定數額提高為3 倍」，適用之結果，
      刑法第339條第3項、第2 項之罪所得科處之罰金刑最高為
      新臺幣30000 元，最低為新臺幣1000元。然依修正前刑法
      第33條第5款規定之罰金最低額銀元1元及未修正之罰金罰
      鍰提高標準條例第1 條前段規定之提高罰金倍數10倍計算
      ，刑法第339條第3項、第2 項之罪所得科處之罰金刑最高
      為銀元10000元，最低為銀元10 元，換算為新臺幣後，最
      高額雖與適用修正後刑法第33條第5 款等規定相同為新臺
      幣30000 元，惟最低額僅新臺幣30元。比較結果，自以適
      用修正前刑法第33條第5款之規定較有利於被告。
    2.刑法第25條、第26條未遂犯之規定，就刑法第25條第1 項
      關於「已著手於犯罪行為之實行而不遂者，為未遂犯」之
      規定並未修正，而同條第2 項修正前之規定為「未遂犯之
      處罰，以有特別規定者，為限」，修正後則為「未遂犯之
      處罰，以有特別規定者為限，並得按既遂犯之刑減輕之」
      ，另刑法第26條修正前為：「未遂犯之處罰，得按既遂犯
      之刑減輕之。但其行為不能發生犯罪之結果，又無危險者
      ，減輕或免除其刑」，修正後則為「行為不能發生犯罪之
      結果，又無危險者，不罰」，是除不能未遂犯修正為不罰
      以外，僅2 條文條項之移列。本案被告已著手於詐欺得利
      之犯罪行為而未及取得利益，其未遂型態既非不能未遂犯
      ，則本件適用修正前刑法第25條、第26條未遂犯之規定，
      自無不利於被告。
    3.被告行為時，刑法第55條想像競合犯之規定，業於95 年7
      月1 日修正施行，修正後刑法第55條增訂但書規定「但不
      得科以較輕罪名所定最輕本刑以下之刑」，因行為後新法
      業已增訂但書之規定，此增訂雖非犯罪構成要件之變更，
      但顯已影響行為人刑罰之法律效果，自屬法律有變更，依
      修正後刑法第2條第1項規定，比較新、舊法結果，修正後
      刑法並無較有利於行為人，仍應適用修正前刑法第55條之
      想像競合犯規定。
    4.修正前刑法第41條第1 項前段關於易科罰金之規定，修正
      後刑法修正為「犯最重本刑為5 年以下有期徒刑以下之刑
      之罪，而受6 個月以下有期徒刑或拘役之宣告者，得以新
      臺幣100 0元、2000元或3000元折算1日，易科罰金」。惟
      依修正前刑法第41條第1項前段：「犯最重本刑為5年以下
      有期徒刑以下之刑之罪，而受6 個月以下有期徒刑或拘役
      之宣告，因身體、教育、職業、家庭之關係或其他正當事
      由，執行顯有困難者，得以1元以上3 元以下折算1日，易
      科罰金」及修正前罰金罰鍰提高標準條例第2 條（現已刪
      除）關於「依刑法第41條易科罰金者，均就其原定數額提
      高為100倍折算1日；法律所定罰金數額未依本條例提高倍
      數，或其處罰法條無罰金刑之規定者，亦同」等規定，易
      科罰金之折算標準最高為銀元300元，最低為銀元100元，
      換算為新臺幣後，最高額為新臺幣900 元，最低額為新臺
      幣300 元。比較修正前、後關於易科罰金折算標準之刑罰
      法律，適用修正前刑法第41條第1 項前段及修正前罰金罰
      鍰提高標準條例第2 條規定，對被告較為有利。
    5.綜上，依修正後刑法第2條第1項之「從舊從輕」原則，綜
      合全部罪刑為比較結果，自應依修正後刑法第2條第1項前
      段之規定，適用修正前刑法第33條第5 款、第55條、第41
      條第1項前段及修正前罰金罰鍰提高標準條例第2條。
  (二)被告偽造國外出口商「SHINOHARA 公司」所製作之商業發票
    後，利用不知情之報關公司人員向海關提出以行使之，並以
    此為詐術，欲以低價申報進口YAMAHA機車暨零組件，欲使承
    辦進口驗估職務之關員陷於錯誤，而以其所申報之低價完稅
    放行，客觀上雖已著手詐術行為之實施，惟未生詐得不法利
    益之結果，其犯罪尚屬未遂，核被告所為，係犯刑法第 216
    條、第210條之行使偽造私文書罪及同法第339條第3項、第2
    項之詐欺得利未遂罪（關稅及貿易推廣服務費部分）。被告
    著手於詐欺得利而未遂，應依修正前刑法第26條之規定，減
    輕其刑。起訴書所記載之起訴法條雖為刑法第216條、第210
    條、第215 條之行使變造私文書及行使業務上登載不實文書
    罪，惟此業經蒞庭檢察官於無礙於起訴基本事實之情形下，
    當庭更正關此起訴法條罪名（見本院95年9 月22日準備程序
    筆錄），本於檢察一體之原則，本院自應以蒞庭檢察官所當
    庭更正者，為關此部分之起訴法條罪名，而不生職權變更起
    訴法條之問題，附此敘明。被告偽造如附表一署押之行為，
    係偽造私文書（商業發票）之階段行為，被告偽造商業發票
    之低度行為，為行使之高度行為所吸收，均不另論罪。被告
    丁○○利用不知情之豐明報關有限公司人員丙○○行使偽造
    之商業發票，應論以間接正犯。被告所犯上開二罪間，係一
    行為觸犯數罪名，屬想像競合犯，應依修正前刑法第55條想
    像競合犯之例，從一重之行使偽造私文書罪處斷。
  (三)審酌被告為牟私利，行使偽造之商業發票，以高價低報之方
    式，欲使其擔任實際負責人之公司逃漏貨物稅、營業稅、關
    稅及貿易推廣服務費，影響我國政府機關核課稅捐、費用之
    正確性，並衡量被告犯後矢口否認，毫無悔意，態度不佳等
    一切情狀，宣告如主文所示之刑，併依修正前刑法第41條第
    1項前段、修正前罰金罰鍰提高標準條例第2條之規定，諭知
    易科罰金之折算標準。又被告之犯罪時間在96年4 月24日之
    前，且非中華民國九十六年罪犯減刑條例第3 條所定不予減
    刑之罪，合於減刑規定，爰依該條例第2條第1項第3款、第7
    條、第9 條之規定，減其宣告刑二分之一，併依修正前刑法
    第41條第1項前段、修正前罰金罰鍰提高標準條例第2條之規
    定，諭知易科罰金之折算標準。至於被告在本院審理中提出
    屬其所有，業經本院認定係屬偽造之商業發票1 紙（附於本
    院卷一末頁之資料袋內），係屬被告所有供犯罪所用之物，
    自應依刑法第38條第1項第2款之規定宣告沒收之。
、不另為無罪諭知部分：
    公訴人於審理中指被告為「千葉公司」逃漏貨物稅、營業稅
    之部分，另犯有稅捐稽徵法第47條、第41條之罪嫌云云。但
    查：
  (一)公司為法人，公司負責人為自然人，二者在法律上並非同一
    人格主體。公司負責人為公司之代表，其為公司所為行為，
    應由公司負責。故公司負責人為公司以不正當方法逃漏稅捐
    ，因納稅義務人為公司，其所觸犯稅捐稽徵法第41條之罪之
    犯罪或受罰主體，仍為公司，而非公司負責人，僅因公司於
    事實上無從擔負自由刑之責任，基於刑事政策上之考慮，同
    法第47條第1 款將納稅義務人之公司應處徒刑之規定，轉嫁
    於公司負責人。是公司負責人依該條款而適用徒刑之處罰，
    乃屬代罰之性質，並非因其本身之犯罪而負行為責任。又修
    正前刑法第55條所規定之牽連犯，必須同一人犯一罪而其方
    法或結果行為另犯他罪名，始克相當；亦即必須同一犯罪主
    體之二個以上犯罪行為間，具有目的與方法、或目的與結果
    之關係，始得從一重處斷。公司負責人為納稅義務人之公司
    以不正當方法逃漏稅捐，既非稅捐稽徵法第41條之犯罪或受
    罰主體，僅依同法第47條第1 款之規定，代替公司受徒刑之
    處罰，自與其本身為犯罪主體所犯其他罪名間，不具牽連犯
    關係。又稅捐稽徵法第47條第1 款規定，本法關於納稅義務
    人、扣繳義務人及代徵人應處徒刑之規定，於公司法規定之
    公司負責人適用之，而公司法第8條第1項雖規定：「本法所
    稱公司負責人：在無限公司、兩合公司為執行業務或代表公
    司之股東；在有限公司、股份有限公司為董事」，但第2 項
    又規定：「公司之經理人或清算人，股份有限公司之發起人
    、監察人、檢查人、重整人或重整監督人，在執行職務範圍
    內，亦為公司負責人」。依上開規定，公司之經理人在執行
    職務範圍內，自亦為「公司法規定之公司負責人」，仍為稅
    捐稽徵法第47條第1 款之「代罰」對象，再細繹該條款之規
    定，參酌犯罪之處罰，除須具備構成要件相當性（行為侵害
    性，亦即行為要素）、行為之違法性（違法性）外，尚須具
    備行為之有責任（即責任要素，亦即有責性、歸責可能性）
    之刑事法理。因此該條款之「代罰」對象，應係指「符合公
    司法第8 條規定之所謂公司負責人」，且須「實際參與公司
    業務執行之人」，二者兼備始可，否則，如偏狹的認係「登
    記之負責人」，亦即公司法第8條第1項所謂之當然負責人，
    在遇有依公司法45第、56、108、192、208 條等相關規定，
    公司登記之負責人有多人之情形時，如何選擇其「代罰」之
    人。況若登記之負責人實際上並不過問公司事務，公司之一
    切業務均由職務範圍內之負責人即經理人掌理時，則實際執
    行公司業務，為公司逃漏稅捐之負責人不必「代罰」，不過
    問公司事務之登記負責人反應「代人受過」，豈符公平正義
    原則及立法本意，此於登記之負責人與職務範圍內負責人之
    經理人分屬不同之派系時尤然。（最高法院86年度台上字第
    2570判決意旨參照）。查被告迭於檢察官偵查中及本院審理
    時自承擔任「千葉公司」之實際負責人，綜理「千葉公司」
    進口業務，本案查獲之「千葉公司」進口之YAMAHA機車及零
    組件即係由其經手進口，其既有為「千葉公司」管理事務及
    簽名之權，依公司法第31條第2 項之規定，即為「千葉公司
    」之經理人，則依公司法第8 條及前開最高法院判決意旨，
    被告顯為「千葉公司」之負責人無疑。
  (二)「稅捐稽徵法所稱之稅捐，係指一切法定之國、省（市）及
    縣（市）稅捐而言，但不包括關稅及礦稅在內，該法第2 條
    規定甚明。從而稅捐稽徵法第41條關於納稅義務人以詐術或
    其他不正當方法逃漏稅捐所設之處罰規定，僅限於逃漏關稅
    、礦稅以外之國、省（市）及縣（市）稅捐者，始有其適用
    ，逃漏關稅部分，不能依該法條處罰」（最高法院87年台上
    字第1013號判決參照）。又按貨物稅於應稅貨物出廠或進口
    時徵收之，而國外進口之貨物，其納稅義務人為收貨人、提
    貨單或貨物持有人，貨物稅條例第2條第1項第3 款亦定有明
    文。再按營業稅之納稅義務人為進口貨物之收貨人或持有人
    ，加值型及非加值型營業稅法第2條第2款亦定有明文。查本
    件依進口報單（報單號碼AE/91/6405/0097 ）所載，「千葉
    公司」為本案查獲YAMAHA機車及零組件之收貨人，即屬依法
    應繳納貨物稅及營業稅之納稅義務人。
  (三)按稅捐稽徵法第41條之罪係結果犯，須以發生逃漏稅捐之結
    果為成立要件，行為人縱有以詐術或其他不正方法欲逃漏稅
    捐，如未發生逃漏稅捐之結果者，仍不得論以該罪。查，證
    人即海關關員甲○○於本院審理時證稱「（本件進口貨物是
    否你查報逃漏稅？查獲情形？）是的。我們工作手冊重型機
    車要送關稅總局查價，查回來的結果告訴我們說進口人繳驗
    偽變造的發票，申報價格與實際交易價格不一樣，申報價格
    較低，我們就按照緝私條例37條對被告懲處核發處分書，被
    告有申請複查，後來依照原處分確定，被告也有繳納罰款，
    被告並沒有訴願。」等語（見96年4 月20日本院審判筆錄）
    ，顯見本件在審核進口文件時，即發現商業發票報價偏低，
    因而送關稅總局進行查價，是於查獲時尚未完成放行之動作
    ，俟令「千葉公司」繳清罰鍰並補足稅款後，始允結關放行
    ，故既未生逃漏稅捐之結果，即與稅捐稽徵法第41條之構成
    要件不符。是本件係查獲補稅後放行，被告意圖為「千葉公
    司」逃漏稅之行為，乃在未遂階段，而稅捐稽徵法第41條並
    無處罰未遂犯，故「千葉公司」當不負該條刑責，則亦無依
    稅捐稽徵法第47條、第41條令被告代負刑責之餘地。就此，
    本應為無罪之諭知，然公訴人指此部分與前述論罪科刑部分
    有修正前刑法第55條牽連犯之裁判上一罪關係，審判上無從
    分割，故不另為無罪之諭知。
據上論斷，應依刑事訴訟法第299條第1 項前段，修正後刑法第2
條第1項前段，未修正之刑法第216條、第210條、第339條第3 項
、第2項，修正前刑法第33條第5款、第26條、第55條、第41條第
1項前段、第38條第1項第2款，罰金罰鍰提高標準條例第1條前段
，修正前罰金罰鍰提高標準條例第2 條，現行法規所定貨幣單位
折算新臺幣條例第2條，中華民國九十六年罪犯減刑條例第2條第
1項第3款、第7條、第9條，判決如主文。
本案經檢察官乙○○到庭執行職務。
中    華    民    國    97    年    1     月    21    日
                刑事第一庭審判長法  官  王福康
                                法  官  王美婷
                                法  官  劉桂金
以上正本證明與原本無異。
如不服本判決應於收受本判決後10日內向本院提出上訴書狀，其
未敘述上訴理由者，並得於提起上訴後10日內向本院補提理由書
狀（均須按他造當事人之人數附繕本）「切勿逕送上級法院」。
中    華    民    國    97    年    1     月    21    日
                                書記官  彭淑芳
【附錄論罪法條】
刑法第210條：
    偽造、變造私文書，足以生損害於公眾或他人者，處5 年以
    下有期徒刑。
刑法第216條：
    行使第210條至第215條之文書者，依偽造、變造文書或登載
    不實事項或使登載不實事項之規定處斷。
刑法第339條：
    意圖為自己或第三人不法之所有，以詐術使人將本人或第三
    人之物交付者，處5年以下有期徒刑、拘役或科或併科1千元
    以下罰金。
    以前項方法得財產上不法之利益或使第三人得之者，亦同。
    前2項之未遂犯罰之。
【附表一】
被告偽造之商業發票上的簽名
【附表二】
原始商業發票上的簽名


司法院資訊處製作；財團法人民間司法改革基金會備份。
